臺灣新竹地方法院民事簡易判決  
110年度竹簡字第93號
原      告  陳坤    
訴訟代理人  陳友炘律師
被      告  陳淑美  
訴訟代理人  丁進來  
上列當事人間請求塗銷所有權移轉登記事件，本院於民國110 年
4 月19日辯論終結，判決如下：
    主      文
原告之訴及假執行之聲請均駁回。
訴訟費用由原告負擔。
    事實及理由
一、原告主張：
　㈠兩造為父女關係，原告於日治時期接受日本教育，不識中文
    ，對於中文文意僅限於日常生活或尋常生意買賣之用語粗可
    略通外，其餘專門用語未曾涉獵，對字面涵義或制度意義為
    何，亦不甚了解，隨年歲漸長後，其閱讀能力更為衰退。詎
    被告明知原告身分證、印鑑章及如附表所示之土地（下稱系
    爭土地）所有權狀之存放位置，竟利用與原告住隔壁之機會
    或趁原告年邁、神智不清，先後向戶政、地政機關申請印鑑
    證明、補發書狀，又未經原告同意，擅自以贈與為原因於民
    國108年10月30日（起訴狀誤載為108年11月8日）向地政機
    關申請辦理系爭土地之所有權移轉登記，並於108年11月15
    日登記被告為所有權人。雖印鑑證明係被告帶同原告去申辦
    ，但申請書上之簽名非原告所為。原告既未對被告為贈與之
    意思表示，故兩造間就系爭土地之贈與契約即不存在，被告
    現登記為系爭土地之所有人，自屬無法律上原因，當負有塗
    銷前開所有權移轉登記之義務。其次，被告逕行辦理系爭土
    地之所有權移轉登記，未經原告同意或授權，係故意不法侵
    害原告就系爭土地之所有權，且係以背於善良風俗之方法，
    致原告對於系爭土地所有權受有損害，原告得依民法第184 
    條第1 項前、後段之規定，請求被告負損害賠償責任，併依
    民法第213條第1項之規定，請求被告塗銷系爭所有權移轉登
    記以回復原狀。
　㈡若認兩造間之贈與契約關係存在，因被告受贈取得系爭土地
    後，與原告住隔壁，卻未善盡照料、陪伴之能事，任令原告
    身體、健康處於急劇惡化之狀態，難謂已盡其扶養義務，原
    告乃於109年4月19日隨同長子即訴外人陳明源及訴外人即二
    媳婦王素蘋移至臺北居住，爾後就醫發現有大腦認知功能障
    礙、重聽等退化之情形，可見被告先前對原告之生活起居，
    並未有適當之陪伴、照料，原告亦得依民法第416條第1項第
    2款及第419條規定，以起訴狀繕本送達被告作為撤銷贈與之
    意思表示，並依民法第179條之規定，請求塗銷系爭土地之
    所有權移轉登記。　　　
　㈢爰依民法第184 條第1 項前、後段、第213條第1項、第416條
    第1項第2款、第179 條等規定提起本件訴訟，請求擇一為有
    利原告之判決，命被告塗銷系爭土地所有權移轉登記等語。
    並聲明：⑴被告應將系爭土地，經新竹市地政事務所以108年
    11月8日以收件字號第236330號收件受理，以贈與為登記原
    因，於108年11月15日辦理之所有權移轉登記，予以塗銷。⑵
    願供擔保，請准宣告假執行。
二、被告則以：
　㈠原告並非未經世事之人，其曾取得交通事業現職人員資位檢
    覈考試及格證書，任職總機理之職位數年，並有因公赴國外
    採購之經驗，依其智識與閱歷，豈有可能僅略通中文？而兩
    造共同出資興建之農舍（即被告住處）遭陳明墉拿去貸款，
    迄今仍未還清債務，原告因體恤被告長年陪伴照顧之辛勞及
    彌補原告多年蒙受委屈，加以被告長年代原告繳交系爭土地
    地價稅，原告因而多次主動要被告接受其名下40幾筆土地之
    贈與，被告多次婉謝僅答應接受系爭土地之贈與。系爭土地
    之所有權移轉登記程序，乃被告陪同原告親自至區公所申請
    辦理印鑑證明書及贈與稅申請書，再辦理以贈與為原因之所
    有權之移轉登記，過程完全合法。又原告搬離新竹之前，家
    中漏水、瓦斯、烘衣機故障等，均由被告配偶修繕，原告主
    張被告受贈後不履行扶養義務，與事實不符。
　㈡兩造同住時，原告尚能自行開車至農會提領款項、買菜，心
    智及身體健康均無礙，每次外出亦會告知被告行蹤去向，但
    原告無預警於109年4月19日遭陳明源、王素萍二人強行帶走
    移居陳明墉家後，對外失聯至今，被告欲前往探視均遭阻擋
    。雖原告於109年6月24日經鑑定為中度身心障礙之人並領有
    身心障礙證明，患有失智症、僅具中度記憶力，然被告不解
    何半年內原告即罹患失智症？而原告目前已受陳明源夫婦、
    陳明墉夫婦監控、利用、煽動，無法自由陳述意見，連攸關
    己身財產之重大利益之公文書都無法親自收受，並遭灌輸錯
    誤訊息，誤信為真，原告已不能清楚為意思表示，豈能委任
    他人代為提告等語資為抗辯。並聲明：⑴原告之訴及其假執
    行之聲請均駁回。⑵如受不理之判決，願供擔保，請准宣告
    免為假執行。
三、得心證之理由：㈠
　　原告前開主張之事實，有關系爭土地原為原告所有，於108
    年10月30日以贈與為原因，辦理系爭土地之所有權移轉登記
    ，且於108年11月15日登記被告為所有權人等情，為被告所
    不爭執，復有原告所提系爭土地異動索引影本、所有權移轉
    登記申請書影本在卷可佐，並經本院依職權調閱系爭土地贈
    與登記資料附卷足考，堪信屬實。惟原告主張兩造間就系爭
    土地無贈與契約存在、被告逕行辦理移轉登記屬侵權行為、
    縱贈與關係存在原告亦得以被告未履行扶養義務而撤銷贈與
    ，進而請求被告塗銷前開所有權移轉登記等節，均為被告所
    否認，並以前揭情詞置辯，是本院應審究者為：兩造間就系
    爭土地是否有贈與契約存在？被告有無原告所稱之侵權行為
    ？如兩造間贈與契約存在，原告以被告未履行扶養義務而撤
    銷贈與，有無理由？茲分述如下：
  ㈠兩造間就系爭土地是否有贈與契約存在：　 
  ⒈依系爭土地所有權移轉登記資料所示，申辦登記時，原告雖
    未親自至地政機關辦理，而係委任被告代理（見本院卷一第
    291頁），但原告之身分證、印鑑證明均已一併提出（見本
    院卷一第297頁、第299頁），而身分證、印鑑證明乃關乎自
    身權益至為重要之證件或文件，若非原告同意，衡情應無可
    能隨意交予他人。其次，土地建築改良物所有權贈與移轉契
    約書上贈與人「陳坤」之印文，亦與原告之印鑑證明相合（
    見本院卷一第296頁、第299頁數），且該贈與移轉契約書上
    就「贈與所有權」、「贈與人」、「受贈人」及土地標示各
    欄均記載甚明，當可知悉兩造係為贈與之原因所訂定。再者
    ，系爭土地辦理贈與移轉登記時，同時檢附財政部國稅局核
    發之贈與稅免稅證明書（見本院卷一第298頁），其上亦清
    楚載明原告為贈與人，被告為受贈人，受贈標的即系爭土地
    ，益徵兩造就系爭土地業已成立贈與契約無訛。
  ⒉原告雖以其不識中文、閱讀能力不佳、年邁而神智不清，否
    認有贈與系爭土地予被告之意思。惟查，原告於53年間就交
    通事業現職人員資位檢覈考試及格，有考試頒布之考試及格
    證書影本在卷可查（見本院卷一第259頁），為原告所不爭
    （見本院卷一第284頁），原告並自陳退休之前擔任順利磁
    磚工廠總經理多年，負責全廠職務，也曾因公赴日本、歐洲
    出差，學習磁磚配方與技術（見本院卷二第11-12頁），由
    上以觀，原告不僅通曉中文，並具有相當社會經歷、商業知
    識及磁磚方面之專業技術，則原告前開所述不諳中文、閱讀
    能力不佳云云，尚無從採。原告既具有前述能力，對於印鑑
    證明之申請、所有權狀之補發、贈與移轉契約書之簽名、所
    有權移轉登記之辦理等，當知悉各該行為之意義。其次，原
    告雖經臺北市立聯合醫院診斷患有失智症，但該院診斷證明
    書上亦載明原告並未伴隨行為障礙（見本院卷一第165頁）
    ，且經本院依職權向該院函詢結果，原告雖於109年5月28日
    經評估為中度失智，但原告係109年4月21日至110年1月14日
    前往該院就診，無先前之就診紀錄，無法回溯原告罹患失智
    症之病程變化（見本院卷二第231-232頁），再參酌原告迄
    今並未因精神障礙或心智缺陷而受監護宣告或輔助宣告，且
    依卷附衛生福利部失智症診療手冊、台灣失智症協會資料所
    示，每一位失智症患者之病程，因人而異無法一概而論，且
    失智症進行性退化從輕度時期之輕微症狀，逐漸進入中度、
    重度、末期症狀，以較多見之阿茲海默症為例，平均病程大
    約5至12年，每一期之疾病退化時間亦不一定（見本院卷二
    第275-297頁），自難以原告於109年5月間評估為中度失智
    ，即遽認108年10月、11月間原告已經神智不清，進而認定
    其喪失辨別事理之能力，率然推認其為前開贈與移轉契約書
    時無贈與之意思表示。況且，系爭土地辦妥以贈與為原因之
    所有權移轉登記後，原告於109年9月間將其名下多筆土地贈
    與其孫陳冠伯、陳泰豪等人，為原告所不爭執，並有異動索
    引可按（見本院卷二第115-173頁），既然原告於109年9月
    間尚有健全之意思表示，能獨立決定將不動產贈與其孫，則
    發生在前(即108年10月間)之系爭土地贈與事宜，更無從認
    為原告之意思表示有何欠缺。
　⒊原告又主張印鑑證明申請書上之簽名非其所為。然查，原告
    係親赴新竹市香山戶政事務所申請印鑑證明，有印鑑證明申
    請書可考（見本院卷一第329頁），其上之簽名核與原告於
    本院當庭所寫字跡相同（見本院二第13頁），則原告所稱非
    其所簽云云，應係事後之詞，尚非可採。其次，系爭土地之
    贈與稅申報事宜，亦係由原告親簽辦理，有贈與稅申報書存
    卷足憑（見本院卷二第107頁），更堪認定原告確有贈與系
    爭土地予被告之意思。況且，原告於108年9月23日申請補發
    土地所有權狀時，不僅就系爭土地申請補發，亦申請補發其
    他多筆土地之所有權狀(見本院卷二第175-186頁)，其中包
    括上述109年9月間原告贈與其孫之多筆土地在內，顯然原告
    並非僅就系爭土地有所規劃而已，益徵原告係有意識、有目
    的地申請印鑑證明、申請補發所有權狀及辦理系爭土地之贈
    與稅申報事宜，兩造間之贈與契約有效成立，自堪認定。　
  ⒋綜上，被告抗辯兩造間就系爭土地有贈與契約存在，堪屬可
    信，從而，被告登記為系爭土地之所有權人，自非不當得利
    。　　
　㈡被告有無原告所稱之侵權行為：
　　承前所述，兩造間就系爭土地有贈與契約存在，已堪可信，
    被告依兩造間之贈與契約辦理系爭土地所有權移轉登記，自
    非屬侵權行為，原告復未提出其他證據可供佐據，是原告主
    張被告有侵權行為，應負賠償責任云云，委難憑採。
  ㈢原告以被告未履行扶養義務而撤銷贈與有無理由：
　　原告雖以其移至臺北居住後，發現有大腦認知功能障礙、重
    聽等退化情形，主張被告未對原告履行扶養義務。然查，原
    告自陳有2名兒子、3名女兒(見本院卷一第287頁)，依民法
    第1114條、第1115條第1項第1款之規定，原告所有之5名子
    女，親等相同，依法均負有扶養、照顧原告之義務。倘若原
    告有受扶養照顧不周之情形，應由5名子女共同承受，尚難
    遽以歸責於被告1人，合先敘明。其次，原告為20年10月出
    生，於108年10月已88歲，其聽力有所退化，應係人體老化
    之自然現象，尚無從執此認係被告未盡扶養義務。又原告經
    評估罹患中度失智，有大腦認知障礙，但如前述，原告迄今
    並未因精神障礙或心智缺陷而受監護宣告或輔助宣告，則原
    告之認知障礙是否可謂係子女未盡扶養義務所導致，即有可
    疑。況且失智症患者之病程因人而異，從輕度時期逐漸進入
    中度、重度、末期，以較常見之阿茲海默症為例，平均病程
    大約5至12年，而108年10月系爭土地辦理所有權移轉登記至
    原告109年4月移居台北，不足1年，前後相較，實難認為二
    者有因果關係存在，自無從佐證原告罹患中度失智症係因被
    告於108年10月至109年4月未盡扶養義務所致。綜就上情，
    原告以被告未履行扶養義務，援引民法第416條第1項第2款
    撤銷系爭土地之贈與契約，為無理由。被告受登記為系爭土
    地之所有權人，並非不當得利。
四、綜上所述，原告依民法第184條第1項前、後段、第213條第1
    項、第416條第1項第2款、第179條規定，請求被告塗銷系爭
    土地之所有權移轉登記，均無理由，應予駁回。原告之訴既
    經駁回，其假執行之聲請即失所附麗，且塗銷不動產登記，
    本質並不適於為假執行之宣告，原告假執行之聲請，自應併
    予駁回。
五、本件事證已臻明確，兩造其餘攻擊防禦方法及所提證據，經
    核與判決結果不生影響，爰不逐一論述，附此敘明。
六、訴訟費用負擔之依據：民事訴訟法第78條。
中　　華　　民　　國　　110 　年　　5 　　月　　14　　日
                  新竹簡易庭  法  官  李珮瑜
以上正本證明與原本無異。
如不服本判決，須於判決送達後20日內向本庭提出上訴狀（應按
他造當事人之人數附繕本）；如委任律師提起上訴者，應一併繳
納上訴審裁判費。
中　　華　　民　　國　　110 　年　　5 　　月　　17　　日
                              書記官  蕭宛琴
　　　　　　　　　　　　　　　
附表：
編 號 土    地    坐    落    面    積 權 利 範 圍  縣市  段 地號  平方公尺  1 新竹市  朝山 59 828.4 30分之1 2 新竹市  朝山 60 280.52 30分之1 3 新竹市  朝山 66-1 79.12 30分之1 4 新竹市  朝山 329 56.52 24分之1 5 新竹市  朝山 329-1 883.37 24分之1 6 新竹市  朝山 329-2 68.8 24分之1 7 新竹市  朝山 307-14 411.24 523097分之68298